【裁判字號】    97,訴緝,22
【裁判日期】    970815
【裁判案由】    重利等
【裁判全文】
臺灣新竹地方法院刑事判決              97年度訴緝字第22號
公  訴  人  臺灣新竹地方法院檢察署檢察官
被      告  甲○○
上列被告因重利等案件，經檢察官提起公訴（95年度偵字第2646
、2826號），被告於準備程序中為有罪之陳述，經本院合議庭裁
定由受命法官獨任進行簡式審判程序，判決如下：
    主  文
甲○○共同以乘他人急迫貸以金錢，而取得與原本顯不相當之重
利為常業，累犯，處有期徒刑陸月，如易科罰金，以銀元佰元
即新臺幣玖佰元折算壹日，扣案之空白商業本票簿貳本、NOKIA
廠牌行動電話壹具（含門號0000000000號之SIM卡）及筆記本壹
本，均沒收之。
    事  實
一、甲○○前因違反槍砲彈藥刀械管制條例及妨害兵役案件，經
    本院分別於民國90年12月18日、91年3月29日以90年度竹簡
    字第713號、91年度竹簡字第143號判決各判處有期徒刑2月
    確定，並經本院以91年度聲字第357號裁定定應執行刑為有
    期徒刑3月確定，甫於91年8月18日執行完畢。詎其不知悔改
    ，與楊澤皓（業經本院於96年6月29日以95年度訴字第792號
    宣示判決筆錄判處有期徒刑1年10月確定）共同基於借貸金
    錢而取得與原本顯不相當重利為常業之犯意聯絡及行為分擔
    ，自95年1月間某日起，共同乘彭秀琴、劉秋霞、「湯小姐
    」、文龍、孫中宇、李榮華等人急迫之際，由楊澤皓出資、
    甲○○以0000000000行動電話門號聯絡借款人並出面交付、
    收取借款，約定以每10日為1期，每借貸新臺幣（下同）1萬
    元，每期即收取1千5百元至2千元不等之利息，談妥借款金
    額後，需預先扣除第1期利息始交付借款，並命借款人簽發
    不等金額之本票及交付身分證件以為借款擔保之方式，貸予
    彭秀琴等人金錢、收取與原本顯不相當之利息，並以此為常
    業。嗣於95年5月2日上午9時50分許，經甲○○同意，為警
    至其所有之車牌號碼BI-9137號自用小客車內搜索，扣得空
    白商業本票簿2本、NOKIA廠牌行動電話1具（門號：00000
    00000號）及筆記本1本，始查知上情。
二、案經新竹縣警察局移送臺灣新竹地方法院檢察署檢察官偵查
    起訴。
    理  由
一、本件被告甲○○所犯修正前刑法第345條常業重利罪，係非
    死刑、無期徒刑、最輕本刑為3年以上有期徒刑之罪，被告
    於本院準備程序進行中，就被訴事實為有罪之陳述，經本院
    認合於刑事訴訟法第273條之1第1項之規定，裁定進行簡式
    審判程序，合先敘明。
二、上揭犯罪事實，業據被告於本院準備程序及簡式審判程序中
    坦白承認，有共同被告楊澤皓於警詢、偵訊及本院準備程序
    時之供述可佐（見95年度偵字第2646號卷一第8-14頁、第23
    2-234頁、95年度訴字第792號卷第51頁、第71-76頁、第131
    頁、第214-220頁），並有同意搜索書、新竹縣警察局搜索
    扣押筆錄、新竹縣警察局扣押物品收據/無應扣押之物證明
    書、扣押物品目錄表、扣押物品清單、照片14張、監聽譯文
    在卷足憑（見95年度偵字第2646號卷一第79-84頁、第132-1
    38頁，95年度偵字第2646號卷二第72頁，95年度聲拘字第43
    號卷第44頁、第75頁），此外，復有空白商業本票簿2本、N
    OKIA廠牌行動電話1具（門號：0000000000號）及筆記本1本
    可資佐證。足見被告自白內容確與事實相符，堪足採信，本
    案事證已臻明確，被告本件犯行洵堪認定，自應依法論科。
三、論罪科刑：
  (一)被告行為後，刑法於94年2月2日修正公佈，並自95年7月1日
    起施行，依修正施行後刑法第2條第1項規定比較新舊法時，
    應就罪刑有關之共犯、未遂犯、連續犯、牽連犯、結合犯以
    及累犯加重、自首減輕暨其他法定加減原因（如身分加減）
    與加減例等一切情形，綜其全部之結果而為比較後，予以整
    體適用有利於行為人之法律處斷，不能割裂而分別適用有利
    益之條文。惟就關於易科罰金之折算標準、易服勞役之折算
    標準及期限、罰金刑與死刑是否併予執行、多數有期徒刑定
    應執行之刑時之最高刑期之限制等之修正，則事涉行為人易
    刑折算標準金額之多寡與期限之長短及定執行刑時能否就罰
    金刑併予執行或有期徒刑定應執行之刑時最高度之限制，固
    亦均屬應依修正施行後刑法第2條第1項所應比較適用法律之
    範圍，然並不包括在上開有關「罪刑應綜其全部之結果為比
    較後整體適用」之範圍，而應分別各依比較之結果，個別適
    用最有利於行為人之法律處斷。（最高法院95年5月23日第8
    次刑事庭會議決議及最高法院24年上字第4634號、27年上字
    第2615號判例參照）。經查：
  (1)修正後刑法業將刑法第345條之常業重利罪刪除，惟刑法第
    344條重利罪，其法定刑為1年以下有期徒刑、拘役或科或併
    科1千元以下罰金；修正前刑法第345條之常業重利罪之法定
    刑則為5年以下有期徒刑，得併科3千元。基此，本案被告所
    犯之重利犯行，倘論以數罪，以法定最重本刑計算，其分論
    併罰之刑度將超過常業詐欺罪之最重本刑，故仍以適用修正
    前刑法第345條常業重利罪處斷，對被告較為有利。
  (2)修正前刑法第345條常業重利罪，法定刑得處銀元3千元以下
    罰金，據修正後刑法施行法增訂第1條之1：「中華民國94年
    1月7日刑法修正施行後，刑法分則編所定罰金之貨幣單位為
    新臺幣。94年1月7日刑法修正時，刑法分則編未修正之條文
    定有罰金者，自94年1月7日刑法修正施行後，就其所定數額
    提高為30倍。但72年6月26日至94年1月7日新增或修正之條
    文，就其所定數額提高為3倍」及刑法第33條第5款修正為：
    「主刑之種類如下：五、罰金：新臺幣1千元以上，以百元
    計算之」等規定，是依修正後之法律，刑法第345條常業重
    利罪所得科處之罰金刑最高額維持不變，最低額則提高為新
    臺幣1千元，是比較修正前、後之刑罰法律，自以被告行為
    時關於科處罰金刑之法律較有利於被告。
  (3)就共犯規定，刑法第28條、第31條第1項前段將「實施」修
    正為「實行」，新舊法之共同正犯範圍因此而有變動，自屬
    犯罪後法律有變更（最高法院96年度台上字第934號判決）
    ，惟參照修正理由之說明，本案被告之犯罪行為，依新舊法
    ，均成立共同正犯，是此項修正之結果，對於本件被告不生
    有利或不利之情形，應依刑法第2條第1項前段，適用行為時
    之舊法即修正前刑法第28條之規定。
  (4)修正前刑法第47條規定「受有期徒刑之執行完畢，或受無期
    徒刑或有期徒刑一部之執行而赦免後，5年以內再犯有期徒
    刑以上之罪者，為累犯，加重本刑至2分之1。」，修正後之
    刑法第47條第1項則規定：「受徒刑之執行完畢，或一部之
    執行而赦免後，5年以內故意再犯有期徒刑以上之罪者，為
    累犯，加重本刑至2分之1。」，換言之，若再犯之罪為「過
    失犯」，修正後之刑法第47條第1項則無累犯規定之適用，
    然依修正前刑法第47條之規定，過失犯亦可構成累犯，本件
    被告前受有期徒刑執行完畢，於5年以內再故意犯本件有期
    徒刑以上之罪，不論依修正前之刑法第47條，或修正後之刑
    法第47條第1項之規定，均構成累犯，新法並非較有利於被
    告，依刑法第2條第1項從舊從輕原則，應依修正前之刑法第
    47條論處。
  (5)修正前刑法第41條第1項前段規定：「犯最重本刑為5年以下
    有期徒刑以下之刑之罪，而受6個月以下有期徒刑或拘役之
    宣告，因身體、教育、職業、家庭之關係或其他正當事由，
    執行顯有困難者，得以1元以上3元以下折算1日，易科罰金
    」，又依95年5月17日修正前罰金罰鍰提高標準條例第2條規
    定，就其原定數額提高為100倍折算1日，則被告行為時之易
    科罰金折算標準，應以銀元300元折算1日，經折算為新臺幣
    後，應以新臺幣900元折算為1日；惟94年2月2日修正公布之
    刑法第41條第1項前段則規定：「犯最重本刑為5年以下有期
    徒刑以下之刑之罪，而受6個月以下有期徒刑或拘役之宣告
    者，得以新臺幣1千元、2千元或3千元折算1日，易科罰金」
    ；比較修正前後之易科罰金折算標準，以94年2月2日修正公
    布前之刑法規定，較有利於被告。
  (6)綜上，經綜合法律修正前後之整體比較，揆諸前揭最高法院
    決議及修正後刑法第2條第1項之「從舊從輕」原則，適用94
    年2月2日修正前之刑罰法律，對被告較為有利，自應適用修
    正前刑法之相關規定。又從刑附屬於主刑，除法律有特別規
    定者外，依主刑所適用之法律，沒收為從刑種類之一，本案
    之主刑既適用修正前刑法之相關規定，則沒收自亦應均適用
    修正前刑法有關沒收之規定，併予敘明。
  (二)核被告所為，係犯修正前刑法第345條常業重利罪。又被告
    與同案被告楊澤皓間由楊澤皓出資、被告聯絡借款人並出面
    交付、收取借款，渠等間就上開常業重利犯行有犯意聯絡及
    行為分擔，為共同正犯。又被告前因違反槍砲彈藥刀械管制
    條例及妨害兵役案件，經本院分別於90年12月18日、91年3
    月29日以90年度竹簡字第713號、91年度竹簡字第143號判決
    各判處有期徒刑2月確定，並經本院以91年度聲字第357號裁
    定定應執行刑為有期徒刑3月確定，於91年8月18日執行完畢
    等情，有臺灣高等法院被告前案紀錄表各1份在卷足佐，其
    受有期徒刑之執行完畢後，5年以內再犯本件有期徒刑以上
    之罪，為累犯，應依修正前刑法第47條之規定加重其刑。爰
    審酌被告正值壯年，竟不思以己力獲取合理之金錢報酬，而
    與同案被告共犯常業重利之犯行，對經濟狀況不佳之被害人
    等，無異於雪上加霜，惟念及其坦承犯行等一切情狀，量處
    如主文所示之刑，並依修正前刑法第41條第1項前段之規定
    諭知易科罰金之折算標準，以資懲儆。
  (三)被告所犯上開常業重利犯行，時間雖在96年4月24日之前，
    ，且宣告刑亦未逾有期徒刑1年6月，然查：被告於本院審理
    中曾因逃亡，而於中華民國九十六年罪犯減刑條例施行日即
    96 年7月16日前之96年3月1日經本院以95年新院雲刑天緝字
    第30號發佈通緝，嗣於97年7月20日方經逮捕到案，經本院
    於97年7月24日以97年新院雲刑天銷字第109號撤銷通緝，有
    該通緝書、撤銷通緝書、內政部警政署航空警察局通緝案件
    移送書在卷可參（見95年度訴字第792號卷第107-108頁、97
    年度訴緝字第22號卷第19頁、97年度他字第101號卷第1頁）
    ，則被告乃符合中華民國九十六年罪犯減刑條例第5條「本
    條例施行前，經通緝而未於中華民國96年12月31日以前自動
    歸案接受偵查、審判或執行者，不得依本條例減刑」之規定
    ，是被告所犯上開常業重利犯行，並不合乎上開減刑條例規
    定之減刑條件，爰不予減刑，亦此敘明。
  (四)扣案之空白商業本票簿2本、NOKIA廠牌行動電話1具（含門
    號0000000000號之SIM卡）及筆記本1本，均為被告所有，供
    本件犯罪預備或供犯罪所用之物，業據被告供承在卷（見本
    院97年度訴緝字第22號卷第25頁），均依修正前刑法第38條
    第1項第2款之規定宣告沒收。
據上論斷，依刑事訴訟法第273條之1第1項、第299條第1項前段
、刑法第2條第1項前段、修正前刑法第28條、第345條、第47條
、第41條第1項前段、第38條第1項第2款，罰金罰鍰提高標準條
例第1條前段，修正前罰金罰鍰提高標準條例第2條，現行法規所
定貨幣單位折算新臺幣條例第2條，判決如主文。
本案經檢察官何若薇到庭執行職務。
中    華    民    國    97    年    8     月    15    日
                  刑事第五庭    法  官  林佑珊
以上正本證明與原本無異。
如不服本判決應於收受本判決後10日內向本院提出上訴書狀，其
未敘述上訴理由者，並得於提起上訴後20日內向本院補提理由書
狀（均須按他造當事人之人數附繕本）「切勿逕送上級法院」。
中    華    民    國    97    年    8     月    15    日
                                書記官  蕭惠婷
附錄本案論罪科刑法條全文：
刑法第344條：
乘他人急迫、輕率或無經驗貸以金錢或其他物品，而取得與原本
顯不相當之重利者，處1年以下有期徒刑、拘役或科或併科1千元
以下罰金。
修正前刑法345條：
以犯前條之罪為常業者，處五年以下有期徒刑，得併科3千元以
下罰金。


司法院資訊處製作；財團法人民間司法改革基金會備份。
